ACORDAO-COMPLETO-2427739

ACÓRDÃO 9774/2020 ATA 32/2020 - PRIMEIRA CÂMARA

VISTOS, relatados e discutidos estes autos em que se examinam atos de concessão de aposentadoria a Álvaro Guimarães de Almeida, Jeferson dos Santos e Walter Ferreira Filho, ex-servidores do Instituto Nacional de Tecnologia:
ACORDAM os Ministros do Tribunal de Contas da União, reunidos em sessão da 1ª Câmara, ante as razões expostas pelo Relator, em:
9.1. considerar ilegais os atos de concessão de aposentadoria a Álvaro Guimarães de Almeida, Jeferson dos Santos e Walter Ferreira Filho e negar o seu registro; 
9.2. dispensar o ressarcimento das quantias indevidamente recebidas de boa-fé, consoante o disposto no Enunciado 106 da Súmula da Jurisprudência do TCU;	
9.3. determinar ao Instituto Nacional de Tecnologia que:
9.3.1. no prazo de 15 (quinze) dias, contados a partir da ciência deste Acórdão, suspenda os pagamentos decorrentes dos atos considerados ilegais, sob pena de responsabilidade solidária da autoridade administrativa omissa;
9.3.2. comunique aos beneficiários dos atos considerados ilegais acerca da presente deliberação, alertando-os de que o efeito suspensivo decorrente de eventual interposição de recurso não os exime da devolução dos valores percebidos indevidamente após a notificação, em caso de não provimento;
9.3.3. encaminhe ao Tribunal, por cópia, comprovante da data em que os beneficiários dos atos considerados ilegais tomaram conhecimento desta decisão.

Atos de concessão de aposentadoria.

Primeira Câmara

Instituto Nacional de Tecnologia.

3. Interessados/Responsáveis:
3.1. Interessados: Álvaro Guimaraes de Almeida (XXX.286.237-XX); Jeferson dos Santos (XXX.591.617-XX); Walter Ferreira Filho (XXX.594.847-XX).

13.1. Ministros presentes: Benjamin Zymler (na Presidência), Walton Alencar Rodrigues (Relator) e Bruno Dantas.
13.2. Ministro-Substituto convocado: Augusto Sherman Cavalcanti.
13.3. Ministro-Substituto presente: Weder de Oliveira.

WALTON ALENCAR RODRIGUES

Adoto, como relatório, a instrução da Sefip, cuja proposta foi acolhida pelo representante do MP/TCU:
"Trata-se de atos iniciais de concessão de aposentadoria de Álvaro Guimarães de Almeida, Jeferson dos Santos e Walter Ferreira Filho, ex-servidores do Instituto Nacional de Tecnologia.
Os atos foram submetidos, para fim de registro, à apreciação do Tribunal de Contas da União (TCU) , de acordo com o art. 71, inciso III, da Constituição Federal. O cadastramento e a disponibilização ao TCU ocorreram por intermédio do Sistema de Apreciação e Registro de Atos de Admissão e Concessões, na forma dos arts. 2º, caput e incisos I a VI, e 4º, caput, da Instrução Normativa - TCU 78/2018.
EXAME TÉCNICO
Verificou-se nos atos em tela a averbação, para fins de aposentadoria, de tempo exercido em atividades insalubres. 
Sobre este ponto, o TCU, nos termos do Acórdão 2008/2006-TCU-Plenário, de relatoria do Ministro Walton Alencar Rodrigues, em consonância com o posicionamento adotado pela Suprema Corte, passou a reconhecer a contagem ponderada de tempo exercido em atividade insalubre ao servidor que exerceu, como celetista no serviço público, atividades dessa natureza no período anterior à vigência da Lei 8.112/1990. 
Para esse fim, este Tribunal tem aceitado a averbação realizada de ofício pelo órgão/entidade de origem quando se trata de cargo cujas atribuições presumivelmente envolvam risco para a higidez física do profissional. Para os demais cargos, contudo, a referida contagem somente é admitida mediante a apresentação de certidão emitida pelo INSS ou, alternativamente, de laudo oficial que comprove a existência de risco à integridade física do servidor ou a presença de agentes nocivos à sua saúde no local de trabalho (Acórdão 691/2017-TCU-Primeira Câmara, relatado pelo Ministro Bruno Dantas e Acórdão 911/2014-TCU-Plenário, de relatoria do Ministro Benjamin Zymler) .
Conforme informações constantes dos atos, os Srs. Álvaro Guimarães de Almeida e Walter Ferreira Filho se aposentaram no cago de Tecnologista Sênior, no qual não há risco presumido à saúde. O primeiro averbou 3 anos e 17 dias de tempo insalubre e o último, 2 anos, 9 meses e 13 dias. Descontando-se os tempos indevidamente considerados, os interessados não dispõem de tempo suficiente para a aposentadoria integral. 
O Sr. Jeferson dos Santos se aposentou no cargo de Assistente em Ciência e Tecnologia, que também não pressupõe a existência de risco à saúde, e averbou 3 anos e 17 dias de atividade insalubre, tempo sem o qual não preenche os requisitos à aposentadoria integral. 
Assim, estão ilegais as presentes concessões. 
CONCLUSÃO
Diante da falta de comprovação dos requisitos para a regular averbação de tempo de atividade insalubre, cabe considerar ilegais os atos em epígrafe. 
PROPOSTA DE ENCAMINHAMENTO
Ante o exposto, conforme o preceituado no artigo 71, inciso III, da Constituição Federal de 1.988; c/c os artigos. 1º, inciso V, e 39, inciso II, da Lei 8.443/92, c/c os artigos 1º, inciso VIII, 260, §§ 1º, 2º e 5º, do Regimento Interno/TCU, e tomando por base as informações prestadas pelo órgão de controle interno e as verificações feitas pela unidade técnica, na forma prevista no artigo 260, caput, do Regimento Interno-TCU, propõe-se: 
considerar ilegais e recusar os registros dos atos iniciais de aposentadoria de Álvaro Guimarães de Almeida (CPF: XXX.286.237-XX) , Jeferson dos Santos (CPF: XXX.591.617-XX) e Walter Ferreira Filho (CPF: XXX.594.847-XX) ;
dispensar o ressarcimento das quantias indevidamente recebidas de boa-fé, consoante o disposto no Enunciado 106 da Súmula de Jurisprudência do TCU; 
determinar ao Instituto Nacional de Tecnologia que:
faça cessar os pagamentos decorrentes dos atos impugnados, comunicando ao TCU, no prazo de quinze dias, as providências adotadas, nos termos dos art. 262, caput, do Regimento Interno do TCU, 8º, caput, da Resolução - TCU 206/2007;
informe aos interessados o teor do acórdão que for prolatado, alertando-os de que o efeito suspensivo proveniente de eventual interposição de recurso junto ao TCU não os exime da devolução dos valores indevidamente percebidos após a notificação, em caso de não provimento desse recurso; 
encaminhe ao TCU, no prazo de trinta dias, comprovante da data de ciência dos inativos, nos termos do art. 4º, § 3º, da Resolução - TCU 170/2004."
É o relatório.

não há

Procurador Rodrigo Medeiros de Lima.

APOSENTADORIAS. INSTITUTO NACIONAL DE TECNOLOGIA. CONTAGEM PONDERADA DE TEMPO EXERCIDO EM ATIVIDADE INSALUBRE POR SERVIDOR QUE EXERCEU COMO CELETISTA ATIVIDADES DESSA NATUREZA ANTES DA VIGÊNCIA DA LEI 8112/1990. ATRIBUIÇÕES DOS CARGOS EM QUESTÃO NÃO PERMITEM PRESUMIR RISCO PARA HIDIGEZ FÍSICA DOS PROFISSIONAIS. FALTA DE COMPROVAÇÃO DE RISCO À INTEGRIDADE FÍSICA DOS SERVIDORES. ATOS ILEGAIS. NEGATIVA DE REGISTRO.

APOSENTADORIA (APOS)

Secretaria de Fiscalização de Pessoal (SEFIP).

Trata-se de atos de concessão de aposentadoria a Álvaro Guimarães de Almeida, Jeferson dos Santos e Walter Ferreira Filho, ex-servidores do Instituto Nacional de Tecnologia, submetidos à apreciação desta Corte com fulcro no art. 71, inciso III, da CF/1988. 
A unidade técnica, acompanhada pelo MP/TCU, propõe considerar ilegais esses atos em razão da falta de comprovação dos requisitos para averbação de tempo de atividade insalubre. 
Acolho as conclusões precedentes, sem prejuízo das seguintes considerações. 
Consoante pacífica Jurisprudência do TCU, é possível a contagem ponderada de tempo exercido em atividade insalubre de servidor que exerceu, como celetista no serviço público, atividades dessa natureza no período anterior à vigência da Lei 8.112/1990.  
O exercício de certos cargos, considerando suas atribuições, tem risco presumido para a higidez dos profissionais em questão, como aqueles que trabalham na área de saúde, a exemplo dos médicos, odontólogos, auxiliares de enfermagem e agentes de saúde pública. 
Para os demais, a contagem ponderada depende da apresentação de certidão emitida pelo INSS ou, alternativamente, de laudo oficial que comprove a existência de risco à integridade física do servidor ou a presença de agentes nocivos à sua saúde no local de trabalho.
Os atos ora examinados referem-se a ex-servidores dos cargos de tecnologista sênior e de assistente em ciência e tecnologia, cujo risco à saúde não pode ser presumido, tampouco foi comprovado.
Descontando-se os tempos indevidamente considerados, os ex-servidores não fazem jus à aposentadoria integral, como informado pela unidade instrutiva, motivo pelo qual seus atos de aposentadoria devem ser considerados ilegais.
Vale destacar que os atos ora apreciados deram entrada no TCU há menos de cinco anos. 
 Dispenso a devolução das quantias indevidamente recebidas de boa-fé, nos termos do Enunciado 106 da Súmula da Jurisprudência do TCU. 
Ante o exposto, voto no sentido de que o Tribunal adote o acórdão que ora submeto à deliberação deste colegiado.
TCU, Sala das Sessões Ministro Luciano Brandão Alves de Souza, em 15 de setembro de 2020.
WALTON ALENCAR RODRIGUES 
Relator